【裁判字號】    97,交聲,1565
【裁判日期】    970902
【裁判案由】    聲明異議
【裁判全文】
臺灣高雄地方法院交通事件裁定        97年度交聲字第1565號
原處分機關  高雄市政府交通局
異  議  人  甲○○
上列異議人因違反道路交通管理處罰條例案件，對於高雄市政府
交通局民國97年6 月23日所為之裁決（高市交裁字第裁32-B0000
0000號），聲明異議，本院裁定如下：
    主  文
原處分關於裁處甲○○罰鍰新臺幣肆萬伍仟元部分撤銷。
上開撤銷部分，改裁處甲○○罰鍰新臺幣萬伍仟元。
    理  由
一、原處分意旨略以：異議人即受處分人甲○○騎乘車號ZNK-31
    0 號輕型機車，於民國95年11月16日晚間9 時42分許，在高
    雄市○○路與四維路口，經警舉發「汽車駕駛人酒精濃度超
    過規定標準（0.55以上）」之違規，乃依道路交通管理處罰
    條例第35條第1 項第1 款規定裁處罰鍰新台幣（下同）45,0
    00元，並吊扣駕駛執照12個月及施以道安講習等語。
二、異議意旨略以：異議人因酒後騎乘機車，已遭臺灣高雄地方
    法院檢察署檢察官予以緩起訴處分，並依該署指定向財團法
    人犯罪被害人保護協會支付10,000元，希能依一事不二罰原
    則，撤銷原處分有關罰款部分等語。
三、按汽車駕駛人，駕駛汽車經測試檢定，酒精濃度超過規定標
    準者者，處15,000元以上60,000元以下罰鍰，並當場移置保
    管其車輛及吊扣其駕駛執照1 年，道路交通管理處罰條例第
    35條第1 項第1 款固定有明文。惟按一行為同時觸犯刑事法
    律及違反行政法上義務規定者，依刑事法律處罰之。但其行
    為應處以其他種類行政罰或得沒入之物而未經法院宣告沒收
    者，亦得裁處之。前項行為如經不起訴處分或為無罪、免訴
    、不受理、不付審理之裁判確定者，得依違反行政法上之義
    務規定裁處之，行政罰法第26條已定有明文。再按於94年12
    月28日修正公布，並自95年7 月1 日施行之道路交通管理處
    罰條例第35條第8 項規定；「……前項（指有酒精濃度超過
    規定標準而駕駛車輛等情形）汽車駕駛人，經裁判確定處以
    罰金低於本條例第92條第3 項所訂最低罰鍰基準規定者，應
    依本條例裁決繳納不足最低罰鍰之部分。」參諸上開條文之
    規定，可認道路交通管理處罰條例第35條第8 項，為行政罰
    法第26條第1 項之特別規定。
四、經查：
  (一)異議人於酒後騎乘車牌號碼ZNK-310 號輕型機車上路，於95
    年11月16日晚間9 時42分許，在高雄市○○路與四維路口，
    經警攔查及對異議人實施吐氣酒精濃度測試，測得其呼氣酒
    精濃度達每公升0.65毫克，即以異議人違反道路交通管理處
    罰條例第35條第1 項第1 款規定掣單舉發。異議人並因上開
    酒後駕車之行為，同時犯刑法第185 條之3 公共危險罪，經
    臺灣高雄地方法院檢察署檢察官以95年度偵字第30467 號為
    緩起訴處分，其期間為1 年，異議人應支付10,000元給財團
    法人犯罪被害人保護協會高雄分會，上開緩起訴處分後經臺
    灣高等法院高雄分院檢察署以96年度上職議字第223 號處分
    書駁回再議確定。異議人事後已於96年2 月16日支付10,000
    元給財團法人犯罪被害人保護協會高雄分會完畢，上開緩起
    訴處分並於97年1 月8 日期滿，惟原處分機關就前開同一酒
    後駕車行為，仍於97年6 月23日對異議人裁處罰鍰45,000元
    等情，有臺灣高等法院被告前案紀錄表、臺灣高雄地方法院
    檢察署95年度偵字第30467 號緩起訴處分書、臺灣高等法院
    高雄分院檢察署96年度上職議字第223 號處分書、臺灣高雄
    地方法院檢察署檢察官執行緩起訴處分命令通知書、第一商
    業銀行存款存根聯各1 份在卷可稽（見本院卷第5 頁、第13
    至16頁）及有高雄市政府警察局高市警交字第B00000000 號
    舉發違反道路交通管理事件通知單、高市交裁字第裁32-B00
    000000號違反道路交通管理事件裁決書各1 份附卷可憑（見
    本院卷第2 、17頁）。
  (二)依行政罰法第26條之立法理由觀之，「一行為同時觸犯刑事
    法律及違反行政法上義務規定時，由於刑罰與行政罰同屬對
    不法行為之制裁，而刑罰之懲罰作用較強，故依刑事法律處
    罰，即足資警惕時，實無為一事二罰再處行政罰之必要，且
    刑事法律處罰，由法院依法定程序為之，較符合正當法律程
    序，應予優先適用。但罰鍰以外之沒入或其他種類行政罰，
    因兼具維護公共秩序之作用，為達行政目的，行政機關仍得
    併與裁處」，故探究其立法目的，無非在處罰目的相同且處
    罰方式相同時，若依刑事法律處罰，即足資警惕時，實無為
    一事二罰再處行政罰之必要，但罰鍰以外之沒入或其他種類
    行政罰，因兼具維護公共秩序之作用，為達行政目的，行政
    機關仍得併予裁處。至於刑事訴訟法第253 條之1 所指之緩
    起訴處分，其中檢察官命被告為金錢給付部分，並得為民事
    強制執行名義，受處分人因上開緩起訴處分而剝奪其財產權
    ，且前揭金錢給付義務亦具有強制性、懲罰性，雖不若易科
    罰金係以支付金錢作為自由刑之替代，惟經由緩起訴處分條
    件之履行使其免於遭檢察官發動起訴程序，仍具有替代刑罰
    之效果，廣義而言，應屬前揭所稱之「實質刑事法律處罰」
    ，而有行政罰法第26條第1 項「一事不二罰」規定之適用，
    則修正後道路交通管理處罰條例第35條第8 項所規定之罰金
    ，解釋上亦應包括依檢察官處分命令，而向公益團體繳納捐
    款在內。故異議人既依檢察官之緩起訴處分命令，向公益團
    體繳納捐款，即係履行檢察官為緩起訴處分命令，與受刑事
    處罰無異。至交通部95年7 月17日交路字第0950006986號函
    釋雖略以：查法務部行政罰法諮詢小組第1 次會議紀錄已明
    確結論「緩起訴者乃附條件的不起訴處分，亦即是不起訴的
    一種」在案，當依該部上開函釋結論及行政罰法第26條第2
    項規定辦理云云。惟「緩起訴」處分之最終雖使被告免於刑
    事訴追之效果，與「不起訴」處分之效果相同，然觀諸刑事
    訴訟法第253 條之1 第1 項係91年2 月8 日增訂，行政罰法
    係94年2 月5 日公布，而制定在後的行政罰法第26條第2 項
    僅臚列「不起訴處分或無罪、免訴、不受理、不付審理之裁
    判確定者」，並未將「緩起訴處分」納入。又緩起訴處分既
    非不能證明行為人之犯罪事實，且行為人有支付一定金額之
    實質處罰，已產生實質刑罰之效果，自與上開行政罰法第26
    條第2 項列舉之不起訴處分等情形迥然有別，仍無從遽為比
    擬而為相同之處置。再者，酒後駕車行為人於受緩起訴處分
    ，並於其財產權遭受剝奪之餘，卻仍需繳納一定金額之行政
    罰鍰，其結果勢必降低刑事被告接受緩起訴之意願，亦與訂
    定緩起訴處分以替代繁複刑事審判程序之制度性機能相悖。
    準此以言，制定在後之行政罰法第26條第2 項既未將緩起訴
    處分列舉其中，本於保障人民基本權及「法律明示其一排除
    其他」之法理暨前揭說明，自不能將條文中「不起訴處分」
    之範圍，擴及於性質並不相同之「緩起訴處分」，併予敘明
    。
  (三)綜上，本件異議人雖有於裁決書上所載時、地酒後駕車而違
    反道路交通管理處罰條例第35條第1 項第1 款規定之違規行
    為，惟異議人上開酒後駕車之行為，係屬同時觸犯刑事法律
    及違反行政法上義務規定之行為，且前經緩起訴處分確定，
    異議人並已給付10,000元給財團法人犯罪被害人保護協會高
    雄分會，已產生實質刑罰之效果，揆諸上開行政罰法第26條
    及道路交通管理處罰條例第35條第8 項規定與前揭說明，原
    處分機關對異議人上開酒後駕車之違規行為予以裁罰時，就
    其行為應處以其他種類行政罰部分（即吊扣駕駛執照12個月
    及施以道路交通安全講習），固仍得予以裁處，惟就裁處罰
    鍰部分，即應扣除異議人依檢察官緩起訴處分支付之10,000
    元，而就差額部分即35,000元予以裁罰（本件異議人騎乘機
    車，測得呼氣酒精濃度已超過每公升0.55毫克，參酌道路交
    通管理處罰條例第92條第3 項及違反道路交通管理事件統一
    裁罰基準表之規定，其最低罰鍰為45,000元，扣除異議人依
    檢察官緩起訴處分支付之10,000元，尚應處以罰鍰35,000元
    ）。是原處分機關上揭關於裁處異議人罰鍰45,000元部分，
    尚有未洽，應由本院予以撤銷，並就上開撤銷部分，另改為
    裁處異議人罰鍰35,000元之諭知。至原處分關於吊扣駕駛執
    照12個月及道安講習部分，異議人並未聲明異議，不在本件
    審理及撤銷之範圍內，附此敘明。
據上論斷，應依道路交通案件處理辦法第19條、第20條前段規定
，裁定如主文。
中    華    民    國    97    年    9     月    2     日
                  交通法庭  法  官  林永村
以上證明與原本無異。
如不服本裁定應於送達後5 日內向本院提出抗告狀。
中    華    民    國    97    年    9     月    2     日
                            書記官  李祥銘


司法院資訊處製作；財團法人民間司法改革基金會備份。
